最高法院刑事判決　　　　　　一○○年度台上字第二六三九號
上　訴　人　台灣高等法院台南分院檢察署檢察官
被　　　告　吳政儒
選任辯護人　黃文崇律師
　　　　　　許哲嘉律師
上列上訴人因被告妨害性自主案件，不服台灣高等法院台南分院
中華民國九十八年十月六日第二審判決（九十八年度上訴字第四
九○號，起訴案號：台灣嘉義地方法院檢察署九十七年度偵字第
三○一號），提起上訴，本院判決如下：
    主  文
原判決撤銷，發回台灣高等法院台南分院。
    理  由
本件原判決以公訴意旨略稱：被告吳政儒係甲女（警卷代號為00
00-0000 ，姓名、年籍均詳卷）就讀某大學（校名詳卷）系上學
長，與甲女及其男友乙男（姓名、年籍均詳卷）共同租屋居住在
嘉義市某處（住址詳卷），渠等感情甚篤，甲女因感於被告平日
對其頗為照顧、疼愛，亦將被告視為兄長般的敬重、依賴。乙男
於民國九十六年八月二十五日返回台北住處，被告受其委託於翌
日凌晨零時許，至嘉義市某餐廳（店名詳卷）接載打工完畢之甲
女返回上開租屋處，甲女於沐浴後，坐在客廳沙發上稍事休息、
看電視，因工作疲累而熟睡，被告見狀竟萌趁機性交之犯意，利
用甲女疲倦熟睡而不能抗拒之機會，褪去甲女外衣褲，將甲女抱
至其房間床上，繼續脫卸甲女內衣褲，亦將自己身上之衣物脫光
，進而用手撫摸甲女胸部及下體，並以手指進入甲女陰道，對甲
女為性交行為一次得逞，此時甲女雖因而乍為醒覺，惟以意識尚
未完全回復而無法反應、抗拒，被告遂繼續其侵害犯行，未幾，
甲女即完全清醒，乃喝叱、哭求被告住手，被告始罷手。嗣因甲
女深感困惑為何對其百般呵護、親密如兄長之被告，竟對其為上
開犯行，導致其既有生活秩序及人際關係混亂、失調，而出現重
複回想心裡創傷事件、作回憶性惡夢、失眠、解離性失憶、注意
力無法集中、情緒低落、容易失控、憤怒、害怕、無助、困惑、
麻木、退縮、對人失去信任感、不安、企圖自殘、極想逃離上述
情境等創傷後症候群症狀，乙男始察覺有異，追問甲女原因，惟
甲女仍無法完整陳述發生之經過，經學校輔導室輔導老師個別諮
商，並至財團法人嘉義基督教醫院精神科就診穩定情緒後，始陸
續告知乙男上情。嗣甲女因認被告犯後態度惡劣，復聽聞被告在
校園內對於案情顛倒是非，散播謠言，遂報警處理，經警循線查
獲，因認被告涉犯刑法第二百二十五條第一項之乘機性交罪嫌等
情。但經審理結果，認為不能證明被告犯罪，因而撤銷第一審之
科刑判決，改判諭知被告無罪，固非無見。
惟查：實施刑事訴訟程序之公務員，就該管案件，應於被告有利
及不利之情形，一律注意，刑事訴訟法第二條第一項定有明文。
又證據雖已調查而其內容尚未明瞭者，即與未經調查無異，如遽
行判決，仍屬應於審判期日調查之證據而未予調查。原判決以甲
女於案發當時僅係單純在夜間下班後，因工作疲累而入睡，當不
至有昏暈、酣眠、泥醉等類似心神喪失、精神耗弱、身心障礙，
至不能或不知抗拒之情形，且綜合本件事證顯示，僅足證明被告
有於九十六年八月二十六日凌晨，在嘉義市其與甲女、乙男共同
租屋處房間，與甲女為性交行為，尚不能證明被告係乘甲女處於
上述不能或不知抗拒之情形而為之，說明縱被告否認有於前開時
、地與甲女為性交行為之供述不實，亦不能因而論以刑法第二百
二十五條第一項之乘機性交罪；另以證人許○珠、莊○勳、黃○
雅於第一審均已證稱其等於九十六年九月初及同年月十七日學校
開學後，曾目睹被告與甲女互動密切，據謂甲女果有如其所述於
九十六年八月二十六日遭被告性侵害情事，衡情對被告應心有餘
悸，當會與之保持距離，不敢親近，豈有於案發後猶毫不避諱，
仍常與被告單獨往來，甚至於搭乘被告所騎機車時，尚有貼近、
接觸被告身體之動作（見原判決第八頁第十四行至第十頁第五行
、第十五頁第十三行至第二十六行）。然依卷附原審認有證據能
力並採為判決部分憑據之乙男於九十六年十一月二十九日以行動
電話與被告通話之錄音譯文記載，其中有如下之對話：「Ａ男（
指乙男，下同）：你說我第一次回去她（指甲女，下同）就有全
脫，然後你就摸她全身就對了？」「Ｂ男（指被告，下同）：那
原本是……那時候是摸她上半身，然後後來她睡的迷迷糊糊，然
後她把我當成是你，然後就把我拉過去，就勾著我的脖子，然後
靠的很近。」「Ｂ男：她把我當作是你，對不對？然後勾的很緊
，可是這樣子我就變的不舒服，後來我就慢慢的讓她抱個大概兩
、三分鐘，然後她的手就沒有出那麼大的力量，然後我就問她說
，要不要去房間睡，然後我就把她抱進去房間。」「Ａ男：你把
她抱到你的房間？那你不是脫掉她的內衣褲？」「Ｂ男：你要說
我脫掉也可以。」「Ａ男：好啦，你不是說你脫掉她的內衣褲，
對不對？你把她全身衣服都脫掉，那內衣褲不是在客廳？」「Ｂ
男：對啊！」「Ａ男：那她怎麼去撿起來穿？」「Ｂ男：她沒有
穿。」「Ａ男：好，她沒有穿，那她天亮之後是什麼反應？」「
Ｂ男：她眼睛就閉著是閉著的啊！」「Ａ男：她天亮之後是什麼
反應？」「Ｂ男：她天亮之後她也沒有說話，那時候她就是睡在
我旁邊，那時候她是蓋我的棉被，那件黃色的棉被，然後她就把
棉被拉起來看一下，看到自己沒有穿，然後就轉過頭來問我說他
怎麼在我的房間，我還沒有回答，她就問我說她的衣服在哪裡？
我就說在客廳，然後她就叫我去拿來給她穿，然後我就去拿來給
她穿。」「Ａ男：你什麼時候用手插入她的下體的？」「Ｂ男：
我記得是白天的時候。」「Ａ男：對呀，就是天亮我不在對不對
，然後她睡在你房間？」「Ｂ男：嗯。」「Ａ男：好，你不管是
不是這個時候，我問你更重要的一件事，我現在要非常確定，你
是不是手插入下體完之後，她跟你哭著求不要，對不對？」「Ｂ
男：嗯。」「Ａ男：好，之後那天晚上，發生事情過後，『小咖
』（指甲女）怎麼跟你講？」「Ｂ男：那天她就是哭完之後，然
後我就安慰她，然後她就不哭了，然後她也沒有跟我提起這件事
」（見第一審卷第一八○頁正、反面、第一八二頁正、反面）。
倘若無訛，被告似已坦陳其於案發當晚因見甲女在租住處客廳沙
發上睡得迷迷糊糊，並誤將其當作乙男，始乘機將甲女所穿內衣
褲脫光，抱至其房間之床上，嗣甲女醒來後，發現其以手指插入
自己之下體，即向其哭求不要，又見己身未穿衣服，乃質問何以
會在其房間及原所穿之衣服放置於何處等情，則能否猶謂甲女於
案發時並無酣眠之類似心神喪失至不知抗拒情形？苟甲女事前確
同意被告為前述行為，何以於醒來後卻不知為何會身在被告房內
及身上未著衣物？甲女何須哭求被告不要將手指插入其下體？又
甲女於警詢時曾陳稱：「於九十六年十月二十六日我約他（指被
告，下同）在『○力○餐廳』三樓，詢問他九十六年九月十六日
對我性侵的情形，他坦承有親我、摸我、抱我，用手指插入我的
下體，我問他為什麼不放過我？他說他一時起了色心（我有錄音
存證，燒成光碟，願意提供給警方）」（見警卷第七頁），所陳
是否屬實？能否提供所述之錄音光碟佐證？即仍值深入研求。另
依卷附筆錄所載，證人許○珠於第一審中雖證稱其於九十六年七
月間至同年九月間，看過甲女前往學校木工廠找被告，甲女亦曾
由被告以機車載至該工廠裝水，再載回去，有一次並看到甲女坐
在機車後面，上半身整個貼著被告背部，雙手環抱著被告，於同
年九月初或八月底又曾看見甲女摟著被告（見第一審卷第六十一
頁、第六十二頁、第七十一頁）；證人莊○勳亦陳稱其於九十六
年七月間至同年九月間，曾見甲女騎機車至學校木工廠找被告，
並攜帶飲料給被告喝，甲女於同年八、九月間有二次於中午吃飯
時，叫被告以機車載她，甲女在上車後即以雙手環抱被告，上半
身緊貼被告背部，被告並曾於同年九月初搭載甲女至「85度C」
店等候其下班，約於同年九月十日，又在路上看見被告搭載甲女
（見第一審卷第七十八頁、第八十頁至第八十三頁）；證人黃○
雅並證陳其於九十六年暑假某日白天，曾看見被告與甲女手勾手
走在校園裡（見第一審卷第一○三頁）。上開證人雖均陳述曾目
睹被告與甲女互動密切，但皆不能肯認目睹之日期。且關於本件
行為究於何日發生，甲女於警詢時陳稱係九十六年九月十六日（
見警卷第六頁），其後於第一審中則改稱其記得遭被告性侵害時
，乙男適因姑姑結婚而返家，故其確定在九十六年九月初，同年
月十六日之前，並非同年八月二十五日（見第一審卷第一四三頁
）；乙男於第一審中亦陳稱其叔公之女兒即姑姑係於九十六年暑
假期間結婚，並非在同年九月十五日、十六日那個禮拜結婚的（
見第一審卷第二三五頁至第二三七頁）；被告於警詢時原供稱係
九十六年九月十六日（見警卷第二頁），嗣於偵查及第一審中始
改稱係九十六年八月二十六日（見偵卷第三十九頁、第一審卷第
二六三頁）。渠等就此前後或彼此之供述，齟齬不一。究竟乙男
之姑姑係於何日結婚？乙男為參加該婚禮而返家之日期為何？攸
關本件案發日期及前開許○珠、莊○勳、黃○雅之證述能否作為
有利於被告之認定，為維護公平正義，自應詳予究明，原審未進
一步查明，即片採被告前後不一之供述，遽認甲女於九十六年八
月二十六日案發後仍常與被告單獨往來，兩人並有親密動作，所
指遭被告性侵害乙情，難以採信，自嫌速斷。檢察官上訴意旨指
摘原判決不當，非無理由。又原判決上述之違背法令，影響於事
實之確定，本院無可據以為裁判，應將原判決撤銷，發回原審法
院更為審判。
據上論結，應依刑事訴訟法第三百九十七條、第四百零一條，判
決如主文。
中    華    民    國  一○○  年    五    月   十九   日
                      最高法院刑事第四庭
                          審判長法官  謝  俊  雄  
                                法官  陳  世  雄  
                                法官  魏  新  和  
                                法官  徐  文  亮  
                                法官  吳  信  銘  
本件正本證明與原本無異
                                      書  記  官  
中    華    民    國  一○○  年    五    月  二十四  日
                                                      Q